【裁判字號】    98,消債抗,222
【裁判日期】    981230
【裁判案由】    更生事件之抗告
【裁判全文】
臺灣臺南地方法院民事裁定           98年度消債抗字第222號
抗  告  人
即  債權人  萬泰商業銀行股份有限公司
法定代理人  乙○○
相  對  人
即  債務人  甲○○
上列當事人間消費者債務清理條例聲明異議事件，抗告人對於民
國98年9月2日本院98年度執事聲字第11號第一審裁定提起抗告，
本院裁定如下：
    主  文
抗告駁回。
抗告程序費用新臺幣壹仟元由抗告人負擔。
    理  由
一、抗告人抗告意旨略以：
（一）按消費者債務清理條例之立法中心思想，乃認陷於經濟上
      困境之消費者若任於債務窘境中自生自滅，將衍生嚴重社
      會問題，致難以維持安定之經濟秩序，故有予之分別情形
      依更生或清算之程序清理其債務之必要，藉以妥適調整其
      各相關債權人間之權利義務關係，以謀求消費者經濟生活
      之更生機會，從而健全社會經濟發展。惟私法上之債之關
      係，係以當事人間之信賴關係為基礎，為社會經濟組織之
      重要支柱，當事人欲以法律行為追求自身之利益時，亦應
      顧及對方之利益，並考量債務在社會上之作用，本於誠實
      信用原則，履行其債務，故債務人欲以消費者債務清理條
      例為其所負義務之調整者，自應本於誠信原則之本旨，僅
      在其不能清償債務或有不能清償之虞而使其陷於經濟上之
      困境始得准許之，以避免其籍此善意之立法而惡意圖謀減
      免債務，致使社會陷於道德迷思，並因此使信用緊縮進而
      衍生社會經濟動盪。
（二）債務人既積欠新台幣（以下同）380萬餘元之鉅債，理應
      戮力增裕工作收入，如兼職或利用假日打工等積極作為，
      非僅藉由更生程序規避應負債務之責，倘僅清償45.43％
      之債務即獲免責利益，恐難對因理財不當、奢靡浪費致衍
      生債務之人有所警惕，且勢必混淆良善之社會道德價值觀
      。
（三）查債務人係受配偶洪信志之資助始得以履行更生方案，又
      洪信志名下擁有數筆房地及投資，且為企業商號負責人，
      顯資力豐厚無疑。另由民法「夫妻剩餘財產差額分配請求
      權」之立法精神觀之，夫妻結婚後，除有約定各自理財外
      ，大多係共同為婚姻生活努力，傳統社會中，男主外，女
      主內，先生因在外工作打拚，通常累積有一定之財產，而
      操持家務之太太則無任何收入，若不許無收入或收入較少
      之一方向他方請求分配一定之財產，對因全心投入家庭使
      他方無後顧之憂的一方實屬不公，因此應將將婚姻中因雙
      方共同努力而來的財產平均分配，准此，債務人所有資產
      可能大於負債，惟未見鈞院就債務人配偶名下資產予以詳
      加查察是否係屬債務人夫妻雙方共同努力之結果，進而審
      究債務人之實際償債能力。
（四）況債務人家庭保有豐厚之資產，倘係藉由遭期繳交之家庭
      貸款（如房貸、車貸、商號營運資金者是），迅速累積其
      家庭資產，甚以銀行貸出之款項或以「刷卡套取現金後，
      用來繳付貸款亦有可能，而債務人於經濟困頓之際，應選
      擇適度對其資產加以處分以減輕債務，而非反倒有累積資
      產行為，則相對於債權人而言亦顯不公平之處。債務人客
      觀上未盡力償債，主觀上也違背公平原則，倘依其更生方
      案，無異係享有免責利益之同時，仍保有家庭資產之積極
      財產，自非合理。如此高度風險事件，今既面臨法律評價
      ，則應不予正當化且獲得寬宥為是。
（五）綜上析陳，原審遽為駁回異議之裁定，顯已侵害異議人權
      益且對債權影響甚鉅，實難信服，況鈞院僅以債務人收入
      為其更生方案考量，卻未見債務人有絲毫增加收入且積極
      處分家庭資產之作為，如此片維護債務人利益且未平衡雙
      方權利義務之裁定似嫌草率，為此，依法提起抗告，爰請
      求廢棄原裁定云云。
二、按債務人有薪資、執行業務所得或其他固定收入，法院認更
    生方案之條件公允者，得不經債權人會議可決，逕依債務人
    之聲請或依職權以裁定認可更生方案。有下列情形之一者，
    法院不得為前項之認可：債務人於七年內曾依破產法或本
    條例規定受免責。有前條第一項各款情形之一。無擔保
    及無優先權債權受償總額，顯低於法院裁定開始更生程序時
    ，依清算程序所得受償之總額。無擔保及無優先權債權受
    償總額，低於債務人聲請更生前二年間，可處分所得扣除自
    己及依法應受其扶養者所必要生活費用之數額，消費者債務
    清理條例第64條第1、2項定有明文。準此，除有上開消費者
    債務清理條例第64條第2項所列之情形及同條例第63條所規
    定之應不認可更生方案之情形外，法院自得斟酌債務人之收
    入及資力狀況，於兼顧保障債權人之公平受償及謀求消費者
    經濟生活之更生之利益衡量下，依照債務人所提出更生方案
    之還款成數，債務人是否有浪費之情事，及債務人實際生活
    上是否特殊困難時等情狀，以裁定認可債務人提出之更生方
    案。
三、經查：
（一）按消費者債務清理條例之立法目的，乃為使負擔債務之消
      費者得依本條例所訂之程序清理其債務，並保障債權人公
      平受償，以謀求消費者經濟生活之更生；而更生方案係以
      債務人履行後，減免部分責任，以促其更生為前提。故債
      務人有薪資、執行業務所得或其他固定收入，法院認更生
      方案之條件公允者，得不經債權人會議可決，逕依債務人
      之聲請或依職權以裁定認可更生方案，消費者債務清理條
      例第64條第1項定有明文。因此，除有同條例第63條及64
      條第2項所訂情形外，法院得斟酌具體情形裁量認可更生
      方案。而更生條件是否公允，本係依個案不同之情形加以
      認定，因此，法院自得參酌債務人之收入、支出情形認定
      清償數額是否公允，非僅以清償之比例判斷更生方案是否
      公允，倘審認債務人聲請更生前二年之收入扣除自己及依
      法應受其撫養者所必要生活費用之數額後，並不低於無擔
      保及無優先權債權受償總額，認定系爭更生方案之條件公
      允，則無不合。查相對人名下並無財產（見本院97年度消
      債更字第330號卷第38頁），聲請更生前二年間，可處分
      所得扣除自己及依法應受其扶養者所必要生活費用後，餘
      額為174,853元，顯然並不低於無擔保及無優先權債權受
      償總額。再者，相對人每月薪資所得約為新台幣20,250元
      ，有台南縣仁德鄉公所97年12月3日所民字第0970020300
      號函附卷可按（見本院97年度執消債更第71 號卷），扣
      除勞健保後，每月實際可領得18,486元，而相對人更生方
      案每月願意清償債權人共18,000元，足見其還款之誠意，
      原認可裁定依據債務人經濟能力與債務人生活費用後，認
      定債務人償還8年、清償成數45.43％，清償總金額
      1,728,000元，自屬合理且可行。況本院前命抗告人為確
      答是否同意債務人更生方案時，抗告人僅建議清償期為8
      年、清償總額為1,440,000元、清償成數37.84％等情，此
      亦有抗告人於97年11月13日之陳報狀在卷可稽（見本院97
      年度執消債更第71號卷），今相對人願意清償45.43 ％，
      已較抗告人原先建議清償之成數37.84％為高，抗告人執
      此泛言更生方案不公允，顯不足採。
（二）抗告人復主張相對人配偶資力豐厚，且依夫妻剩餘財產差
      額分配請求權之立法精神觀之，應將婚姻中因雙方共同努
      力而來的財產平均分配，進而審究相對人之償債能力，如
      此，債務人所有資產可能將大於負債云云。惟查，專屬於
      債務人本身之權利及禁止扣押之財產，不屬於清算財團。
      但民法第一千零三十條之一規定之剩餘財產差額分配請求
      權，不在此限，消費者債務清理條例第98條第2項定有明
      文。惟夫妻剩餘財產差額分配請求權，係以夫妻法定財產
      制關係消滅，即離婚、繼承發生時，始有適用之餘地，而
      夫或妻之財產分為婚前財產與婚後財產，由夫妻各自所有
      （民法第1030條之1、第1017條第1項參照）。相對人與其
      配偶關係存續中，並未取得夫妻剩餘財產分配請求權，抗
      告人請求應依夫妻剩餘財產差額分配請求權之立法精神，
      將相對人配偶在婚姻中取得之財產平均分配，即於法不合
      。況且，上開夫妻剩餘財產差額分配請求權之規定，僅規
      定於清算程序，更生程序則不與焉；本件相對人係聲請更
      生程序，並非聲請清算程序，自不適用上開條例第98條關
      於清算財團之規定。而更生方案擬定之償債基礎，係在於
      以相對人將來可得預期之經常性收入，於更生期間盡其清
      償能力，以收入所得中之相當數額清償債務，使各該債權
      人得於可能範圍內受最大之清償，而非在清算相對人之總
      體財產，法院於更生程序中，僅得就相對人所提出之更生
      方案還款條件公允與否為判斷，而不得逕命相對人處分其
      財產先行清償部分債務，或命相對人提出依債權人之主張
      擬定之財產出售或分割方案，職是，相對人是否訴請剩餘
      財產分配，即與更生方案所定還款條件公允無涉，抗告人
      主張相對人配偶資力豐厚，且依夫妻剩餘財產差額分配請
      求權之立法精神觀之，應將婚姻中因雙方共同努力而來的
      財產平均分配，進而審究相對人之償債能力，債務人所有
      資產可能將大於負債云云，與上開法條之規定不符，自難
      加以比附援引。
（三）抗告人雖又主張：債務人家庭資產豐厚，倘由貸款支出或
      藉由刷卡套取現金，自應適度處分財產，以減輕負債云云
      。然查，相對人名下並無財產（見本院97年度執消債更第
      71號卷），且抗告人亦未能舉證證明相對人家中資產或其
      配偶商號營運資金係相對人以刷卡套取現金所支應，則抗
      告人主張相對人應變賣財產，先償還部分債務云云，自無
      所據，難以遽採。
四、綜上所述，原審認定本院司法事務官依職權所提之更生方案
    為合理，條件亦屬公允、適當、可行，且相對人並未有消費
    者債務清理條例第63條第1項、第64條第2項所規定不得為逕
    予認可之事由等情，爰認本院司法事務官依職權認可更生方
    案之處分，並無違誤，乃裁定駁回抗告人之異議，自無不當
    。抗告人仍執前詞指摘原裁定為不當，求予廢棄，為無理由
    ，應予駁回。
五、據上論結，本件抗告為無理由，爰依消費者債務清理條例第
    11 條第2項、第15條，民事訴訟法第495條之1第1項、第449
    條第1項、第95條、第78條，裁定如主文。
中    華    民    國    98    年    12    月    30    日
                  民事第二庭審判長    法  官  林念祖
                                      法  官  魏玉英
                                      法  官  張麗娟
以上正本證明與原本無異。
本件不得再抗告。
中    華    民    國    98    年    12    月    30    日
                                      書記官  楊宗倫

司法院資訊處製作；財團法人民間司法改革基金會備份。
